【裁判字號】    99,訴,1402
【裁判日期】    991118
【裁判案由】    綜合所得稅
【裁判全文】
臺北高等行政法院判決
                                      99年度訴字第1402號
                                     99年11月4日辯論終結
原      告  張幸一
被      告  財政部臺北市國稅局
代  表  人  凌忠嫄（局長）住同上
訴訟代理人  蔡昀庭
上列當事人間綜合所得稅事件，原告不服財政部中華民國99年4
月26日台財訴字第09900115250 號（案號：第09900821號）訴願
決定，提起行政訴訟，本院判決如下：
    主  文
原告之訴駁回。
訴訟費用由原告負擔。
    事實及理由
一、事實概要：
    原告民國（下同）96年度綜合所得稅結算申報，漏報本人、
    配偶林素梅財產交易及其他所得合計新臺幣（下同）2,687,
    175 元，經被告所屬士林稽徵所查獲，歸課綜合所得總額5,
    149,802 元，補徵稅額831,012 元，並經被告處罰鍰410,34
    8 元。原告就財產交易所得及罰鍰不服，申經被告復查結果
    ，未獲變更，原告仍未甘服，循序提起訴願，亦遭決定駁回
    ，遂向本院提起本件行政訴訟。
二、原告訴稱：
  (1)被告援引財政部95年8 月16日台財稅字第09504525760 號函
    （以下簡稱95年函），據以核課本件財產交易所得，明顯違
    反中央法規標準法第5 條、第6 條、第11條之規定。
  (2)原告與美商花旗銀行股份有限公司臺北分行（以下簡稱花旗
    銀行），簽訂該優利組合帳戶時，該銀行從來未告知有關此
    優利外幣存款係屬財產交易往來，此財政部另有衍生規定，
    倘涉發生損益盈虧必須列舉申報。查該外幣存款帳戶既無存
    摺簿冊，或通報進出數額登載金額等書信通知，原告從未從
    銀行接獲通知有任何損益資料，而花旗銀行既未提供彙計單
    或交易所得計算明細表單等報表，原告自無可能得知有財產
    交易所得之數額。
  (3)另經查該銀行於98年出示之彙集單，有四筆計算完結日起迄
    外幣計值，存款原封不動（存款仍存於帳上），於交易完成
    日並無轉換貨幣，無結算豈有發生財產交易所得；因外幣漲
    跌價位每日時間各有不同，其正確計算，應以發生交易當時
    實際交割時之水單為準；且申購單僅有兩紙兩筆記載往來，
    被告卻張冠李戴認原告有10筆運用，因此系爭財產交易所得
    其計算來源為何，金額是否正確等語，資為爭議。
  (4)綜上，被告援引財政部95年函據以核課本件財產交易所得，
    明顯違反中央法規標準法第5 條、第6 條、第11條規定；另
    原告向花旗銀行購買優利組合存款，於交易完成日並無轉換
    貨幣，無結算豈有發生財產交易所得，又系爭財產交易所得
    其計算來源為何，金額是否正確等語，資為爭議。因而聲明
    ：「訴願決定及原處分（含復查決定）均撤銷，訴訟費用由
    被告負擔」。
三、被告抗辯：
  (1)財產交易所得：
    按行為時所得稅法第14條第1 項第7 類第1款 規定：「財
      產交易所得：凡財產及權利因交易而取得之所得：一、財
      產或權利原為出價取得者，以交易時之成交價額，減除原
      始取得之成本，及因取得、改良及移轉該項資產而支付之
      一切費用後之餘額為所得額。」次按財政部95年函：「個
      人與銀行從事結構型商品交易，係指銀行依『銀行辦理衍
      生性金融商品業務應注意事項』第18點規定，所承作結合
      固定收益商品（例如定期存款或債券）與衍生性金融商品
      （例如選擇權）的組合型式商品交易。……（二）個人應
      於結構型商品交易完結時，就契約期間產生之收入，減除
      成本及必要費用後之餘額為所得額，按所得稅法第14條第
      1 項第7 類財產交易所得課稅；如發生損失，得適用所得
      稅法第17條第1 項第2 款第3 目之1 有關財產交易損失之
      規定。」
    原告96年度未列報本人及配偶林素梅取自花旗銀行財產交
      易所得，被告依該銀行開立綜合所得稅結構型商品財產交
      易所得彙計單資料核定1,483,452 元、1,196,966 元，歸
      課綜合所得稅。
    按法律保留原則於租稅法上之意義，係指課稅須有法律之
      明文依據，憲法第19條規定：「人民有依法律納稅之義務
      。」，係指人民有依法律所定要件負納稅之義務或享減免
      繳納之優惠而言，此即所謂租稅法律主義。行為時所得稅
      法第14條第1 項第7 類規定，對財產交易所得應課徵綜合
      所得稅之要件已予明定，苟符合前開要件，稅捐機關對之
      核課綜合所得稅，即合乎租稅法律主義之要求。首揭財政
      部95年函，對於個人與證券商或銀行從事結構型商品交易
      ，應依照所得稅法相關規定計算所得課稅，係財政部基於
      中央財稅主管機關職權，為執行所得稅法關於財產交易所
      得之稽徵，於法律規定意旨範疇內所為核釋，並無違背租
      稅法定主義、法律保留原則。
    原告主張申購單僅有2 紙2 筆（交易序號：PZ0000000000
      0000005 、PZ00000000000000000 ），為何96年度交易完
      結有10筆乙節，查承作花旗銀行外幣優利組合帳戶之客戶
      於分行完成首次投資該商品之手續後，第2 筆以後之申購
      ，得透過電話理財中心辦理，經由電話理財中心申購該商
      品時雖無申購書，但花旗銀行台北分行將寄發成交確認書
      ，並將各筆交易載於綜合月結單上供客戶核對，有花旗銀
      行99年10月13日（99）台消企字第1708號函可稽。經查原
      告及其配偶林素梅96年度取自花旗銀行系爭財產交易所得
      ，係96年度向花旗銀行承作前開外幣優利組合帳戶之結構
      型商品，原告所提示2 紙申購單為原告及其配偶首次承作
      該商品之申購單，原告及其配偶承作該商品96年度到期（
      即交易完結）之交易計10筆，有原告及其配偶之花旗財富
      管理銀行綜合月結單可稽。
    原告96年度與花旗銀行從事結構型商品（契約編號：0000
      000000000 、0000000000000 、0000000000000 、000000
      0000000 、0000000000000 及0000000000000 ）交易計6
      筆，交易完結時，產生交易所得淨額3,108 元、771,654
      元、96,640元、320,437 元、283,075 元及8,538 元，合
      計財產交易所得1,483,452 元；原告配偶林素梅96年度與
      花旗銀行從事結構型商品（契約編號：0000000000000 、
      0000000000000 、0000000000000 及0000000000000 ）交
      易計4 筆，交易完結時，產生交易所得淨額771,654 元、
      96,640元、320,437 元及8,235 元，合計財產交易所得1,
      196,966 元，有綜合所得稅結構型商品財產交易所得（損
      失）彙計單、外幣優利組合帳戶申購單、交易所得計算明
      細表可稽。從而被告據以核定原告及其配偶林素梅之財產
      交易所得1,483,452 元、1,196,966 元，並無不合。
  (2)罰鍰：
    按行為時所得稅法第71條第1 項及現行同法第110 條第1
      項規定：「納稅義務人應於每年5 月1 日起至5 月31日止
      ，填具結算申報書，向該管稽徵機關，申報其上一年度內
      構成綜合所得總額……之項目及數額，以及有關減免、扣
      除之事實，並應依其全年應納稅額減除……扣繳稅額及可
      扣抵稅額，計算其應納之結算稅額，於申報前自行繳納。
      ……」、「納稅義務人已依本法規定辦理結算、決算或清
      算申報，而對依本法規定應申報課稅之所得額有漏報或短
      報情事者，處以所漏稅額2 倍以下之罰鍰。」
    原告96年度漏報本人、配偶財產交易及其他所得合計2,68
      7,175 元，被告按所漏稅額821,937 元處罰鍰計410,348
      元。
    按綜合所得稅之課徵係以收付實現為原則，並採自行申報
      制，納稅義務人取有所得即應自行申報，並盡查對之責，
      俾符合稅法之強行規定。本件原告及其配偶林素梅96年度
      既有系爭取自花旗銀行財產交易所得1,483,452 元、1,19
      6,966 元及原告其他所得6,757 元，即應依首揭規定如數
      併入96年度綜合所得稅辦理申報，尚非待稽徵機關通知或
      收到扣繳憑單或所得來源資料始負誠實申報之責任；且納
      稅義務人有所得即負有申報之義務，並不因有無收受扣繳
      憑單或所得來源資料而異，所得稅法第71條第1 項定有明
      文。各類所得扣繳暨免扣繳憑單固有證明納稅義務人所得
      來源及數額之功能，惟並非申報所得之唯一憑據；況系爭
      財產交易所得亦非屬應扣繳所得，花旗銀行於給付時，尚
      無扣繳及填發扣繳暨免扣繳憑單之義務。原告96年度對系
      爭財產交易所得之金額，乃其自身最為明瞭，既已取得系
      爭所得，即應依規定據實辦理結算申報，尚難以未收到彙
      計單為由，卸免其未善盡申報應注意義務之違失。從而被
      告以原告怠於善盡注意義務，既有系爭所得而未依規定併
      入辦理結算申報，自難卸免過失漏報之責任，乃審酌違章
      情節，依首揭規定，按所漏稅額821,937 元處罰鍰計410,
      348 元，並無違誤。
  (3)綜上，原告96年度與花旗銀行從事結構型商品交易計6 筆，
    交易完結時合計財產交易所得1,483,452 元；原告配偶林素
    梅96年度與花旗銀行從事結構型商品交易計4 筆，交易完結
    時合計財產交易所得1,196,966 元，有綜合所得稅結構型商
    品財產交易所得（損失）彙計單、外幣優利組合帳戶申購單
    、交易所得計算明細表可稽。從而被告據以核定原告及其配
    偶林素梅之財產交易所得1,483,452 元、1,196,966 元，並
    無不合。又納稅義務人有所得即負有申報義務，原告怠於善
    盡注意義務未依規定辦理結算申報，自難卸免過失漏報之責
    任，乃審酌違章情節，依首揭規定，按所漏稅額821,937 元
    處罰鍰410,348 元，並無違誤，而聲明：「原告之訴駁回，
    訴訟費用由原告負擔」。
四、得心證之理由：
  (1)原告96年度綜合所得稅結算申報，經被告依據花旗銀行開立
    之綜合所得稅結構型商品財產交易所得（損失）彙計單等資
    料，核定原告及配偶林素梅君取自花旗銀行之財產交易所得
    1,483,452 元及1,196,966 元，歸課原告綜合所得稅。本件
    兩造之爭點，原告訴稱：向花旗銀行購買優利組合存款，
    於交易完成日並無轉換貨幣，無結算豈有發生財產交易所得
    ，且申購單僅有兩紙兩筆記載往來，被告卻張冠李戴認原告
    及配偶有10筆運用，自屬無稽；被告援引之95年函，係屬
    行政命令，其據以核課財產交易所得，自與法律保留原則有
    違；既無交易所得自不應補稅、受罰。被告則稱：原告
    及其配偶之外幣優利組合帳戶有兩個，帳號為0000000000及
    0000000000係屬結構型商品，96年分別有6 筆及4 筆交易，
    衍生交易所得淨額計1,483,452 元及1,196,966 元，有綜合
    所得稅結構型商品財產交易所得彙計單、外幣優利組合帳戶
    申購單、交易所得計算明細表可稽。95年函，係財政部基
    於主管機關職權，為執行所得稅法關於財產交易所得之稽徵
    ，於法律規定意旨範疇內所為核釋，並無違背租稅法定主義
    及法律保留原則。既有所得而未誠實申報，自應補稅、受
    罰。
  (2)原告及其配偶96年度與花旗銀行從事結構型商品（優利組合
    帳戶），其綜合月結單上已經完整說明（參本院卷p-80以下
    ）非一般定存商品，為連結「外幣定存」與「外幣選擇權」
    之組合性投資商品，原告稱「申購單僅有兩紙兩筆記載往來
    」實際上是原告及其配偶的二個帳戶（帳號為0000000000及
    0000000000），但實際之交易分別有6 筆及4 筆交易（如後
    附附表所示），而且這些交易之實質結果均可以由花旗銀行
    每月送交客戶之綜合月結單（附件5 、6 ）中核對無誤。例
    如：
    原告之交易契約有6 筆，其中之第1 筆是96年4 月18日以
      紐幣投資101,094.20元（匯率24.84 ），完成交易日為96
      年7 月18日轉為澳幣91,905.89 元（匯率28.75 ），而有
      選擇權交易損益及匯兌損益之獲利（換算台幣為96639.9
      元）；兩天後（第三筆）96年7 月20日以澳幣投資91,803
      .65 元（匯率28.88 ），完成交易日為96年7 月27日轉為
      美金80889.41元（匯率32.91 ）而有選擇權交易損益及匯
      兌損益之獲利（換算台幣為8357.72 元）。這就是在同一
      帳戶內，兩次交易兩次獲利，原告雖未將美金換成台幣，
      但實際上換成台幣之淨收益已經計算在列計的美金金額內
      。
    原告之配偶交易契約有4筆，其中之第1 筆是96年4 月18
      日以紐幣投資101,094.20元（匯率24.84 ），完成交易日
      為96年7 月18日轉為澳幣91,905.89 元（匯率28.75 ），
      而選擇權交易損益及匯兌損益之獲利（換算台幣為96639.
      9 元）；兩天後（第2 筆）96年7 月20日以澳幣投資91,8
      03.65 元（匯率28.88 ），完成交易日為96年7 月27日轉
      為美金80880.20元（匯率32.91 ）而有選擇權交易損益及
      匯兌損益之獲利（換算台幣為8234.68 元）。這就是在同
      一帳戶內，兩次交易兩次獲利，原告配偶雖未將美金換成
      台幣，但實際上實際上換成台幣之淨收益已經計算在列計
      的美金金額內。
     【註】：同樣的澳幣在同一日期轉成美金，正因為匯率隨
             時在變，而且計算至小數點以下數位，所以匯率
             32.91 只是四捨五入後之概數，因此原告及其配
             偶之交易金額略有不同。但不影響實際交易之真
             實性。
    參照原告96年7 月15日至8 月15日之綜合月結單（本院卷
      p-86），原告將自己之美金80889.41元，併同自其配偶帳
      號0000000000帳戶所存入之美金80880.20元（合計161,76
      9.61元，轉成美金國外匯出款而提領之，因此原告及其配
      偶已經將「上開4 筆交易之選擇權交易損益及匯兌損益之
      獲利」轉匯而享有其利益，所稱「無結算豈有財產交易所
      得」者，自無可憑。
  (3)按財政部95年函略以：「個人應於結構型商品交易完結時，
    就契約期間產生之收入，減除成本及必要費用後之餘額為所
    得額，按所得稅法第14條第1 項第7 類財產交易所得課稅」
    參照行為時所得稅法第14條第1 項第7 類規定，對財產交易
    所得應課徵綜合所得稅之要件已予明定，稅捐機關對之核課
    綜合所得稅，即合乎租稅法律主義之要求，而其計算收入之
    方式，係財政部基於中央財稅主管機關職權，為執行所得稅
    法關於財產交易所得之稽徵，於法律規定意旨範疇內所為核
    釋，就上開立式之情節，自無違背租稅法定主義及法律保留
    原則。
  (4)按行為時所得稅法第71條第1 項及現行同法第110 條第1項
    規定，納稅義務人應計算其應納之結算稅額，於申報前自行
    繳納，對依法應申報課稅之所得額有漏報或短報情事者，處
    以所漏稅額2 倍以下之罰鍰。原告既有所得而未誠實申報，
    被告核定應補徵稅額831,012 元，並處罰鍰410,348 元自屬
    於法有據。
五、綜上所述，被告所之處分（含復查決定），並無不法，訴願
    決定予以維持，亦無不合。原告徒執前詞，訴請撤銷，為無
    理由，應予駁回。又本案事證已臻明確，兩造其餘攻擊防禦
    方法均與本件判決結果不生影響，故不逐一論述，併此敘明
    。
六、據上論結，本件原告之訴為無理由，依行政訴訟法第98條第
    1 項前段，判決如主文。
中    華    民    國      99    年    11    月  18    日
                  臺北高等行政法院第七庭
                    審判長法  官  帥嘉寶
                          法  官  畢乃俊
                          法  官  陳心弘
上為正本係照原本作成。
如不服本判決，應於送達後20日內向本院提出上訴狀並表明上訴
理由，如於本判決宣示後送達前提起上訴者，應於判決送達後20
日內補提上訴理由書（須按他造人數附繕本）。
中    華    民    國    99    年    11    月    18    日
                          書記官  鄭聚恩

司法院資訊處製作；財團法人民間司法改革基金會備份。
